【裁判字號】    97,上易,650
【裁判日期】    971015
【裁判案由】    損害賠償
【裁判全文】
臺灣高等法院民事判決                 97年度上易字第650號
上  訴  人  甲○○
            丙○○
被  上訴人  乙○○○
上列當事人間請求損害賠償事件，上訴人對於中華民國97年5月
23日臺灣士林地方法院97年度訴字第413號第一審判決提起上訴
，本院於97年10月1日言詞辯論終結，判決如下：
    主      文
上訴駁回。
第二審訴訟費用由上訴人負擔。
    事實及理由
一、被上訴人起訴主張：
  (一)上訴人甲○○（下稱甲○○）為被上訴人配偶之弟，上訴人
    丙○○（下稱丙○○，與甲○○合稱上訴人）為甲○○之妻
    。民國（下同）94年11月10日，被上訴人之婆婆李吳月鳳因
    病住院於臺北市立聯合醫院陽明院區（下稱陽明醫院），被
    上訴人偕夫李吉正、女李佳燕前往探視，甲○○當時亦在場
    ，竟因被上訴人談及李吳月鳳土地何以過戶至甲○○名下及
    存摺存款被提領之問題，甲○○出拳痛毆被上訴人頭部，致
    被上訴人受有頭部外傷合併腦震盪之傷害。
  (二)95年3 月21日，被上訴人前往財團法人振興復健醫學中心（
    下稱振興醫院）探望久病轉院之李吳月鳳時，丙○○又因上
    開有關李吳月鳳財產過戶及存款遭提領問題，與被上訴人發
    生爭執，爭執中丙○○竟突然動手抓扯被上訴人頭髮，並抓
    傷被上訴人臉部、腿部，且出拳毆打被上訴人頭部、胸部及
    手部，致被上訴人受有右臉頰抓傷（4 公分長）、額頭擦傷
    （0.5 x0.5公分）、臉部擦傷（1.5x0.2公分，3x0.2公分）
    、左胸瘀傷（3x2公分）、左腰瘀傷（3x2公分）、左小腿抓
    傷（10x2公分）、手掌擦傷（0.5x0.2公分）、第1、2 頸椎
    及第4、5頸椎輕度半脫位等傷害。嗣被上訴人於95年3 月22
    日、95年4 月23日，分別因頸椎疼痛至醫院看診，經醫師開
    藥服用無效後，便自行買藥膏擦拭，惟仍持續疼痛無法治癒
    ，後再經神經外科醫師診斷須長期復健治療，被上訴人因此
    受有時間之浪費及精神上之痛苦。
  (三)上訴人侵害被上訴人，致被上訴人受傷期間常暈眩，且思及
    案發經過每每恐懼不已，精神上受有非常嚴重之傷害。爰依
    民法第184條第1項前段、195條第1項前段，求為判決：
    1.甲○○應給付被上訴人精神慰撫金新臺幣（下同）50萬元
      ，及自刑事附帶民事起訴狀繕本送達翌日起至清償日止，
      按週年利率5%計算之利息。
    2.丙○○應給付被上訴人精神慰撫金50萬元，及自刑事附帶
      民事起訴狀繕本送達翌日起至清償日止，按週年利率5%計
      算之利息。
    3.被上訴人願供擔保，請准宣告假執行。
二、上訴人則以：
  (一)甲○○辯稱：伊從未毆打過被上訴人，94年11月10日在陽明
    醫院只是作勢要打被上訴人，但沒有真的打等語，以為抗辯
    。
  (二)丙○○辯稱：95年3 月21日伊與被上訴人在振興醫院病房因
    財產問題發生爭執，被上訴人說要去找里長講清楚，伊即一
    手勾住被上訴人的手，另一手去開病房門，打算去找里長，
    但被上訴人將伊摔開，伊因此撞到牆及門；被上訴人另拿雨
    傘作勢打伊，伊亦拿了塑膠椅要嚇阻被上訴人，但二人均為
    旁人拉住，沒有實際碰觸對方；嗣後被上訴人被他人拉出病
    房，並開始叫罵，後來又回到病房拿雨傘打伊，被上訴人一
    直打伊一直擋，故二人均受傷等語，資為抗辯。
三、原審判決甲○○應給付被上訴人60,000元，丙○○應給付被
    上訴人70,000元，並均及自95年11月8 日起至清償日，按週
    年利率5%計算之利息。甲○○、丙○○提起上訴，上訴聲明
    均為：(一)原判決不利於上訴人部分廢棄。(二)上廢棄部分，被
    上訴人在原審之訴暨假執行之聲請均駁回。被上訴人答辯聲
    明：上訴駁回。
四、本件爭點：
  (一)上訴人是否有毆打被上訴人之侵權行為？
  (二)被上訴人因與上訴人衝突而受傷，得請求之精神慰撫金數額
    為若干？
五、查：
  (一)被上訴人主張甲○○於94年11月10日，於陽明醫院內徒手毆
    打伊，致伊受有頭部外傷合併腦震盪傷害，有被上訴人於94
    年11月11日至振興醫院就診之診斷證明書1 紙在卷可稽（原
    法院95年度附民字第178號卷第3頁），並據被上訴人之夫李
    吉正、其女李佳燕於原法院95年度易字第1257號刑事案件中
    證述明確，有該案96年9 月20日審判筆錄可稽。查前開診斷
    證明書記載之傷勢情形，與被上訴人自稱及證人李吉正、李
    佳燕於刑事案件所證述被上訴人遭甲○○毆打所造成受傷之
    位置相符。
  (二)被上訴人固係甲○○之兄嫂，惟2 家已因李吳月鳳財產支用
    、分配問題彼此交惡，甲○○與被上訴人口角之內容亦與此
    相關，亦即被上訴人質疑李吳月鳳之存款遭甲○○提領，出
    口罵甲○○「小偷」，並拿取拖鞋在手，狀似欲持以毆打甲
    ○○，據甲○○於刑事案件自承在卷，並有證人李吉正、李
    佳燕於刑事案件證述無訛。則在被上訴人言語、動作相激之
    情況下，甲○○因心有不甘，深覺受辱而出手毆打被上訴人
    ，與常情無違。
  (三)證人蔡花於刑事案件證稱：被上訴人跟甲○○在吵架，甲○
    ○後來伸手要打被上訴人，被上訴人也有拿拖鞋要打甲○○
    ，伊伸手拉甲○○的手，兩人都沒有打到對方等語（詳參刑
    事卷96年10月4 日審判筆錄）。惟查，證人李吉正、李佳燕
    於刑事案件證稱略以：甲○○已出手擊中被上訴人左額頭，
    李吉正旋即勸阻，甲○○始未再繼續毆擊等語。且查，本件
    事發地點於陽明醫院8樓819病房內，除甲○○、被上訴人、
    蔡花在場外，尚有被上訴人之夫李吉正、其女李佳燕在場，
    各該人等之相對位置，約係被上訴人在李吳月鳳床頭，鄰近
    被上訴人者為李吉正，甲○○則在床尾，蔡花又在甲○○後
    方，靠近床尾廁所之位置，有證人蔡花於刑事案件之證詞可
    參。蔡花身為看護，當時李吳月鳳家人既均已到場，圍繞在
    旁，則蔡花站立位置距離被上訴人及甲○○較遠。證人蔡花
    復於刑事案件證稱當時雖有聽到被上訴人與甲○○在對話，
    但因不想管家內事，故不知二人談話內容等語，顯見證人蔡
    花其未注意兩造間之爭執。又甲○○復自承有出手毆擊被上
    訴人之動作，顯見證人李吉正、李佳燕之證述較證人蔡花可
    信。
  (四)綜上，甲○○確實於94年11月10日，在陽明醫院毆打被上訴
    人，並致被上訴人受有頭部外傷合併腦震盪之傷害，可以認
    定。
六、次查：
  (一)被上訴人主張丙○○於95年3 月21日，在振興醫院傷害被上
    訴人，據其提出於95年3 月21日門診，其頭面部受有右臉頰
    抓傷（4公分長）、左小腿抓傷之振興醫院96年3月21日家庭
    暴力驗傷診斷書1紙在卷可稽（原法院附民卷第4頁）。查被
    上訴人驗得之傷勢部位，核與其所稱丙○○徒手攻擊、毆打
    之部位大致相符。至被上訴人主張丙○○捶其胸部3 下、腰
    部1 下等語，雖相關部位之胸部、腰部初於振興醫院驗傷之
    際未經檢出傷勢，嗣後95年3 月23日之臺北市立聯合醫院中
    興院區甲種診斷證明書，即已驗得被上訴人左胸部、左腰瘀
    傷之傷害情形（原法院附民卷第5 頁）。足認被上訴人與丙
    ○○爭執後當日驗傷之際，瘀傷未及浮現，嗣後再行驗傷時
    瘀傷始浮現。
  (二)證人蔡花於刑事案件證述略稱：當天不知道為什麼被上訴人
    與丙○○2 人打起來，他們是互相拉扯，有互相拉扯頭髮，
    有抓傷對方的臉。伊與隔壁床病人家屬上前，把她們拉開，
    伊要被上訴人回去，但她還在外面走廊大聲嚷嚷。後來被上
    訴人又說雨傘沒有拿，跟著伊後面進來病房，就拿雨傘從丙
    ○○後面打丙○○，伊當時很緊張沒有看清楚，但知道被上
    訴人有打到丙○○，丙○○就生氣，翻桌子，拿了塑膠椅，
    說要打來打，但是丙○○沒有將椅子丟出去。後來被上訴人
    又要進來打丙○○，丙○○才把被上訴人壓在牆角的椅子上
    等語（詳參刑事卷96年10月4 日審判筆錄）。足認丙○○與
    被上訴人間，確有互相拉扯、抓傷對方之行為。
  (三)綜上，丙○○確實於95年3 月21日，在振興醫院毆打被上訴
    人，致被上訴人受有右臉頰、左小腿抓傷，及左胸部、左腰
    瘀傷。
七、按因故意或過失不法侵害他人之權利者，負損害賠償責任。
    不法侵害他人之身體、健康、名譽、自由、信用、隱私、貞
    操，或不法侵害其他人格法益而情節重大者，被害人雖非財
    產上之損害，亦得請求賠償相當之金額。民法第184條第1項
    前段、第195條第1項前段分別定有明文。甲○○、丙○○分
    別於94年11月10日、95年3 月21日在陽明醫院、振興醫院毆
    打被上訴人，致被上訴人受有傷害，詳前理由五、六所述。
    故甲○○、丙○○故意不法侵害被上訴人之權利，致被上訴
    人身體及精神上受有痛苦，應對被上訴人負侵權行為損害賠
    償責任，可以認定。被上訴人依據第184條第1項、第195 條
    第1 項規定，請求甲○○、丙○○賠償非財產上損害，為有
    理由。
八、按不法侵害他人之人格權，被害人受有非財產上損害，請求
    加害人賠償相當金額之慰撫金時，法院對於慰撫金之量定，
    應斟酌實際加害情形、所造成之影響、被害人痛苦之程度、
    兩造之身分地位經濟情形及其他各種狀況，以核定相當之數
    額（最高法院47年台上字第1221號、51年台上字第223號判
    例參照）。
  (一)本院審酌被上訴人與甲○○為叔嫂關係，被上訴人與丙○○
    為妯娌關係，兩造平素不睦，迭有爭執及爭訟，於醫院內母
    親病榻前因家產糾紛引發衝突。被上訴人為國小畢業，目前
    從事家事服務，月薪約1萬多元，甲○○為初中肄業，務農
    ，年收入約5、60 萬元，丙○○為大學畢業，從事財務工作
    ，每月收入約5 萬元等（原審卷第27頁），及兩造之身分、
    地位、經濟條件，及被上訴人受傷程度及所受精神上痛苦等
    一切情狀，被上訴人請求甲○○、丙○○賠償精神慰撫金分
    別以6萬元、7萬元，可認適當。
  (二)丙○○辯稱於同時地，被上訴人亦毆打伊，然另案判決伊僅
    得向被上訴人請求5 萬元等語。惟查，丙○○於另案即本院
    96年度上易字第741 號損害賠償案件中（本院卷第23至24頁
    ），其受有頭部顏面多處擦傷、瘀傷、額頭、兩頰、頭皮等
    處血腫，傷害尚屬輕微。與本件據以核定精神慰撫金之情形
    ，尚非相同。
九、綜上所述，被上訴人本於侵權行為之法律關係，請求甲○○
    、丙○○給付6萬元、7萬元，及自95年11月8 日起均至清償
    日止，按週年利率5%計算之利息，為有理由，應予准許。是
    則原審判命上訴人如數給付，於法並無不合。上訴意旨指摘
    原判決不當，求予廢棄改判，為無理由，應予駁回。
十、本件事證已臻明確，兩造其餘攻擊防禦方法及未經援用之舉
    證，經審酌核與本件判決結果不生影響，不再逐一論述，附
    此敘明。
十一、據上論結，本件上訴為無理由，依民事訴訟法第449條第1
      項、第78條，判決如主文。
中    華    民    國    97    年    10    月    15    日
                  民事第二庭
                        審判長法  官  吳謙仁
                              法  官  蘇瑞華
                              法  官  李瓊蔭
正本係照原本作成。
不得上訴。
中    華    民    國    97    年    10    月    16    日
                              書記官  王才生


司法院資訊處製作；財團法人民間司法改革基金會備份。
